---
title: "Final Project"
output: html_document
---

```{r setup, include = FALSE}
knitr::opts_chunk$set(echo = TRUE, error = TRUE, message = FALSE, comment = "")
```

```{r Load_packages, include = FALSE}
library(knitr)
library(readr)
library(tidyverse)
library(lubridate)
library(modelr)
library(htmlwidgets)
# load the required packages here
```

### 2018-12153

### Due date: 2021-12-10 @ 23:59

## Introduction

- 이번 프로젝트의 목표는 수업 시간에 배운 내용을 바탕으로 데이터 분석의 pipeline을 처음부터 끝까지 살펴보는 것이다.

- 프로젝트는 다음과 같이 세 부분으로 구성된다.
    + Part 1. Data construction
        * 서울 열린데이터 광장에서 데이터를 다운받은 후, Rstudio에 불러온다. (Data import)
        * 세 개의 데이터를 각각 key로 연결하여 하나의 데이터로 합친다. (Relational data)
    + Part 2. Basic Questions
        * 문제에 맞게 데이터를 변형한다. (Data transform)
        * 주어진 문제에 해당하는 시각화를 진행한다. (Visualize)
    + Part 3. Advanced Questions 
        * 심화된 주제를 다룬다. 
        * 합리적이라고 생각하는 방식으로 자신의 분석을 설계하고, 분석을 수행하고, 결과를 해석해야 한다.
        
- **분석 결과는 당 Rmd 파일에 코드를 추가하여 knit한 markdown 및 html 파일과 함께 제출한다.**

## 분석대상 자료

서울특별시 대기오염 측정 자료

1. 서울특별시 대기오염 측정정보 http://data.seoul.go.kr/dataList/OA-15526/S/1/datasetView.do

2. 서울특별시 대기오염 측정소 정보 http://data.seoul.go.kr/dataList/OA-15516/S/1/datasetView.do

3. 서울특별시 대기오염 측정항목 정보 http://data.seoul.go.kr/dataList/OA-15515/S/1/datasetView.do

### 자료 해설

2016년부터 2020년까지의 서울특별시 행정구역별 대기오염 측정 정보를 다룬다.  

1. `서울특별시 대기오염 측정정보`는 2016년부터 2020년까지 5개년간 서울시내 25개 측정소에서 시간대별로 측정한 대기 오염 정보를 연도별로 각 1개의 zip 파일(압축파일)로 담고 있다. 2020년도 압축파일은 월별로 정리된 12개의 csv 파일로 이루어져 있으며, 그외의 압축파일은 하나의 csv 파일로 이루어져 있다.

    각 csv 파일의 변수 설명은 다음과 같다.
    + `측정일시`: 측정 날짜와 시각, 예) `"20170101000000"` 또는 `"2017-01-01 00:00:00"`
    + `측정소 코드`: 25개의 측정소 코드 (`101` -- `125`)
    + `측정항목 코드`
        * `1`: SO2, `3`: NO2, `5`: CO
        * `6`: O3, `8`: PM10, `9`: PM2.5
    + `평균값`: 해당 시각에 측정된 해당 대기오염 물질 평균 배출량
    + `측정기 상태`
        * `0`: 정상, `1`: 교정, `2`: 비정상
        * `4`: 전원 단절, `8`: 보수중, `9`: 자료이상
    + `국가 기준초과 구분`: `0` -- 미초과, `1` -- 초과
    + `지자체 기준초과 구분`: `0` -- 미초과, `1` -- 초과
    + `저장일시` (optional): 저장 날짜와 시각, 예) `"20170101000000"` 또는 `"2017-01-01 00:00:00"`
    
2. `서울특별시 대기오염 측정소 정보`는 1개의 csv 파일로 이루어져 있으며, 아래와 같은 변수를 담고 있다.
    + `측정소 코드`: `서울특별시 대기오염 측정정보`와 같음
    + `측정소 이름`:  측정소가 위치한 자치구
    + `측정소 주소`: 측정소가 위치한 주소
    + `표시 순서`
    + `공인코드`
    
3. `서울특별시 대기오염 측정항목 정보`는 1개의 csv 파일로 이루어져 있으며, 아래와 같은 변수를 담고 있다.
    + `측정항목 코드`: `서울특별시 대기오염 측정정보`와 같음
    + `측정항목명(줄임명칭)`
    + `통신기호`
    + `측정단위`
    + `화면정렬순서`
    + `사용여부`
    + `메인화면 표시`
    + `소수점자리수`
    + `범례-파랑`: 좋음
    + `범례-녹색`: 보통
    + `범례-노랑`: 나쁨
    + `범례-빨강`: 매우나쁨

## Part 1. Data construction (Total 100 pts)

Part 1의 목표는 상기 3종의 대기오염 측정 관련 자료를 relational data로 보고 이들을 연결하여 하나의 데이터프레임으로 만드는 것이다.  

**참고**: [R for Data Science Chapter 13](https://r4ds.had.co.nz/relational-data.html)

#### Q1. 다음의 절차를 따라 자료를 내려받는다. (10 pts)

1. ~~[서울 열린데이터 광장](https://data.seoul.go.kr)의 상기 3개의 링크를 따라 들어가서 다음 파일들을 내려받는다.~~
 eTL 자료실에서 다음 파일들을 내려받는다.
    + 서울특별시 대기오염 측정 정보: `AIR_HOUR_2016.zip`, `AIR_HOUR_2017.zip`, `AIR_HOUR_2018.zip`, `AIR_HOUR_2019.zip`, `AIR_HOUR_2020.zip`.
    + 서울특별시 대기오염 측정소 정보: `서울특별시 대기오염 측정소 정보.csv`.
    + 서울특별시 대기오염 측정항목 정보: `서울특별시 대기오염 측정항목 정보.csv`.
1. Rstudio의 작업 경로에 `data` 폴더를 만든다.
1. 해당 파일들을 작업 경로 아래의 `data` 폴더에 넣는다.

- **주의사항: 다운로드한 데이터셋은 절대 GitHub repo에 제출하지 말 것** (감점 100%).

#### Q2. 상대경로와 반복문(iteration)을 사용하여 내려받은 자료를 모두 R로 로드하라. 단, zip 파일들의 압축을 명시적으로 해제해서는 안된다. 이 때, 각 변수의 자료형은 적절한 자료형으로 설정하여라. (40 pts)

- *Hint1*: R에서 한글이 포함된 자료를 불러올 때는 인코딩에 주의해야 한다. 한글 인코딩 방식으로는 `utf-8`, `euc-kr`, `cp949`가 있다.

- *Hint2*: 변수명의 오타에 유의하라.

- *Hint3*: 3개의 자료를 모두 제대로 읽었다면, 데이터의 크기는 아래와 같다.

    * `서울특별시 대기오염 측정정보` : 6,516,354 x 7
    * `서울특별시 대기오염 측정소 정보` : 25 x 5
    * `서울특별시 대기오염 측정항목 정보` : 6 x 12

```{r}
data1 <- read.csv("C:/Users/rlaud/Desktop/project/data/서울특별시 대기오염 측정소 정보.csv")
names(data1) <- c("측정소 코드", "측정소 이름", "측정소 주소", "표시 순서", "공인코드")
data2 <- read.csv("C:/Users/rlaud/Desktop/project/data/서울특별시 대기오염 측정항목 정보.csv")
names(data2) <- c("측정항목 코드", "측정항목 명 줄임 명칭", "통신기호", "측정단위", "화면 정렬 순서", "사용여부", "메인화면 표시", "소수점 자리 수", "범례-파랑", "범례-녹색", "범례-노랑", "범례-빨강")
dataframes <- list()

Years = 2016:2019
encodings = c('utf-8', 'utf-8', 'utf-8', 'euc-kr')

for(i in seq_along(Years)){
  dataframes[[i]] <- read_delim(unz(paste0("C:/Users/rlaud/Desktop/project/data/AIR_HOUR_",Years[i],".zip"), paste0("AIR_HOUR_",Years[i],".csv")), locale=locale(encoding = encodings[i]))
}
Months=1:12
Months <- stringr::str_pad(Months, 2, pad = "0")
dataframes[[5]] <- data.frame() 
for(i in seq_along(Months)){
  temp <- read_delim(unz("C:/Users/rlaud/Desktop/project/data/AIR_HOUR_2020.zip", paste0("AIR_HOUR_2020",Months[i],".csv")), locale=locale(encoding = "euc-kr"))
  dataframes[[5]] <- rbind(dataframes[[5]], temp)
}
rm(temp)
dataframes[[5]] <- select(dataframes[[5]], -8)
dataframes[[5]]$측정일시 <- lubridate::ymd_hms(dataframes[[5]]$측정일시)
data3 <- data.frame()
for (i in 1:5){
  if(i==5){
    names(data3) <- names(dataframes[[i]])
  }
  data3 <- rbind(data3, dataframes[[i]])
}
```

#### Q3. `dplyr::*_join()` 등을 사용하여 로드한 데이터프레임들을 연결해 하나의 데이터셋으로 만들고 측정일시를 시간순으로 정렬하여라. (20 pts).

```{r}
data <- left_join(data3, data1, by="측정소 코드")
data <- left_join(data, data2, by="측정항목 코드")
data <- arrange(data, "측정일시")
```

#### Q4. “파랑”, “녹색”, “노랑”, “빨강” 를 범주로 가지는 변수 `오염 수준` 을 만들고 수행 시간을 출력하여라. (30 pts)


```{r}
start_time <- Sys.time()
data <-  mutate(data, "오염 수준" = ifelse(data$`평균값`<data$`범례-파랑`, "파랑", ifelse(data$`평균값`<data$`범례-녹색`, "녹색",  ifelse(data$`평균값`<data$`범례-노랑`, "노랑", "빨강"))))
end_time <- Sys.time()
end_time - start_time
```

## Part 2. Basic Questions (Total 200 pts)

Part 2의 목표는 data transform과 visualization을 통해 자료에 대해 직관적인 이해를 도모하는 것이다. 특히 결측치 처리, 이상치 확인, 상관관계 분석 등을 사용할 것이다.  

**참고**:

- [R for Data Science Chapter 3](https://r4ds.had.co.nz/data-visualisation.html)
- [R for Data Science Chapter 5](https://r4ds.had.co.nz/transform.html)
- [R for Data Science Chapter 7](https://r4ds.had.co.nz/exploratory-data-analysis.html)
- [R for Data Science Chapter 12](https://r4ds.had.co.nz/tidy-data.html)
- [R for Data Science Chapter 16](https://r4ds.had.co.nz/dates-and-times.html)

#### Q1. 아래의 변수는 Part 2 를 진행하는 데 불필요하다. 따라서, 지금까지 만든 데이터에서 삭제하라. (10 pts)
`측정소 코드`, `측정항목 코드`, `국가 기준초과 구분`, `지자체 기준초과 구분`, `측정소 주소`, `표시 순서`, `공인코드`, `통신기호`, `화면 정렬 순서`, `사용여부`, `메인화면 표시`, `소수점 자리 수`, `범례-파랑`, `범례-녹색`, `범례-노랑`, `범례-빨강`

```{r}
data <- select(data, "측정일시", "평균값", "측정기 상태", "측정소 이름", "측정항목 명 줄임 명칭", "측정단위", "오염 수준")
```

#### Q2. 결측치는 어떻게 처리할까? (Total 30 pts)

1. 지금까지 만든 데이터의 각 변수마다 결측치의 빈도와 비율을 나타내는 테이블을 보여라. (10 pts)

```{r}
data_na <- data.frame()
n=sum(is.na(data))
for(i in 1:7){
  data_na[i, 1] = sum(is.na(data[,i]))
  data_na[i, 2] = sum(is.na(data[,i])) / n
}
rownames(data_na) <- colnames(data)
colnames(data_na) <- c("결측치", "결측 빈도")
data_na
```

2. 결측치가 있는 변수가 왜 발생하는지 분석하라. (10 pts)

우선 평균값과 오염 수준에 대하여 결측값의 개수가 같다. 이는 오염 수준을 계산하는 과정에서 평균값이 포함되기 때문에 평균값이 결측되어 있을 때 오염수준도 결측된다. 이를 다시 확인해보면

```{r}
length(which(as.numeric(is.na(data$'평균값'))*as.numeric(is.na(data$`오염 수준`))==1))
```

결국 두 변수에 대하여 결측값을 갖는 경우는 일치한다. 그렇다면 평균값이 결측되는 경우를 추측해보자.

```{r}
data %>%
  filter(is.na(data$평균값))
```

이 결과값을 통해 결측값은 특정한 측정 장소와 특정 시간 대에 연속하여 발생했다는 것을 알 수 있다. 2016/1/11 10시부터 2016/1/11 13시까지 영등포구에서 측정이 이루어지지 않았다는 것을 알 수 있고 2016/1/27 11시 광진구에서 측정이 이루어지지 않았다는 것을 알 수 있다.

3. 해당 결측치를 처리하여라. (10 pts)

```{r}
data <- filter(data, !is.na(data$평균값))
```

#### Q3. 변수 설명에서 보았듯이 `측정기 상태` 가 0이 아닐 때는 비정상에 준하는 상태임을 알 수 있다. 그렇다면, 0이 아닌 값을 가지는 `측정기 상태` 는 어떻게 처리할까? (Total 20 pts)

1. 지금까지 만든 데이터의 변수 `측정기 상태` 에서 각 범주의 빈도와 비율을 나타내는 테이블을 보여라. (10 pts)

```{r}
measure_state <-data.frame()
for(i in 0:9){
  measure_state[i+1, 1] = length(which(data$`측정기 상태` ==i))
  measure_state[i+1, 2] = length(which(data$`측정기 상태` ==i)) / nrow(data)
}
rownames(measure_state) <- c(0:9)
colnames(measure_state) <- c("빈도", "비율")
measure_state
```

2. 위의 테이블과 변수 설명을 고려하여 0이 아닌 값을 가지는 `측정기 상태` 를 처리하여라. (10 pts)

현재 자료에 나오는 측정기 상태는 0, 1, 2, 4, 8, 9이다. 이때, 문제시되는 측정기 상태는 1, 2, 4, 8, 9이다.

```{r}
data %>%
  filter(data$`측정기 상태`==1)
```

측정기 상태가 1일때는 평균값이 음수가 나오거나 0의 빈도가 잦은 등 문제가 보이므로 1인 경우는 제외하고 바라보아야한다. 실제로 교정 상태이므로 측정기에 이상이 있다고 보아야한다.

```{r}
data%>%
  filter(data$`측정기 상태`==2)
```

측정기 상태가 2인 경우에는 케이스 수가 많지 않고 평균값이 낮고 오염 수준이 항상 파랑으로 나오므로 이 경우도 제외할 수 있다.

```{r}
data%>%
  filter(data$`측정기 상태`==4)
data%>%
  filter(data$`측정기 상태`==4, data$평균값!=0)
```

측정기 상태가 4일 때에는 평균값이 0으로 나오는 경우가 잦고 그렇지 않은 경우 -9999 등 나올 수 없는 값들이 등장한다. 실제로 이는 전원이 단절되어 정확히 측정되지 않은 경우일 가능성이 높다. 그러므로 이 데이터도 제외를 해야한다.

```{r}
data%>%
  filter(data$`측정기 상태`==8, data$평균값<0)
```

측정기 상태가 8인 경우에는 케이스의 수가 적지 않지만 측정값이 -9999로 나오면 안되는 값인 경우가 많다. 이는 보수중인 경우로서 측정이 정확하게 실시되지 못했다고 볼 수 있다. 그러므로 이 경우도 제외를 해야한다.

측정기 상태가 9인 경우에는 자료이상이라는 뜻이므로 데이터의 신뢰도가 떨어지므로 이 경우도 제외를 해야한다.

즉, 측정기 상태가 0이 아닌 경우들은 자료 혹은 측정기에 이상이 있는 경우이므로 제외를 하고 나머지 데이터들만을 정리해야한다. 이를 정리하면

```{r}
data <- filter(data, data$`측정기 상태`==0)
```

#### Q4. 각 대기오염 물질별로 최대값이 발생한 날짜/시각과 지역을 찾아라. (이상치 탐색) (10 pts)

```{r}
max_min <- data.frame()
material = c("CO", "NO2", "O3", "PM10", "PM2.5", "SO2")
for (i in 1:6){
  temp <- filter(data, data$`측정항목 명 줄임 명칭`==material[i])
  max_min[i, 1] = data$측정일시[which.max(temp$평균값)]
  max_min[i, 2] = data$`측정소 이름`[which.max(temp$평균값)]
}
rm(temp)
rownames(max_min) <- material
colnames(max_min) <- c("최대 날짜/시각", "최대 지역")
max_min
```

#### Q5. 아래의 막대그래프는 5년간의 서울의 대기오염 수준을 각 범주별로 요약하여 보여준다. 이 그래프를 그대로 재현하라 (단, `width = 0.7`). (10 pts)

```{r}
pollution_level <- c("파랑", "녹색", "노랑", "빨강")
ggplot(data = data) +
  geom_bar(mapping=aes(x=`측정항목 명 줄임 명칭`, fill = factor(`오염 수준`, levels = pollution_level)), position = "fill", width = 0.7) +
  scale_fill_manual(values = c("blue", "green", "yellow", "red"))+
  labs(x = "측정항목", y = "비율", fill = "legend")+
  ggtitle("Levels of pollution in Seoul from 2016 to 2020")
```

#### Q6. 지금까지 작업한 데이터를 확인하기 위해, 10개의 데이터만 랜덤추출하여 출력해보자.(10 pts)

```{r}
data %>%
  sample_n(size = 10, replace= FALSE)
```

#### Q7. 5년간 초미세먼지(PM2.5) 평균 배출량이 가장 높은 구와 낮은 구는 어디인지 찾아라. (10 pts)

```{r}
location <- data %>%
  group_by(`측정소 이름`) %>%
  summarise("평균 배출량" = mean(평균값[`측정항목 명 줄임 명칭`=="PM2.5"]))
location$`측정소 이름`[which.max(location$`평균 배출량`)]
location$`측정소 이름`[which.min(location$`평균 배출량`)]
```

관악구의 PM2.5 평균 배출량이 가장 높고 도봉구의 PM2.5 평균 배출량이 가장 낮다.


#### Q8. 단측 t 검정을 이용하여 위의 문제에서 알아낸 두 개의 구에서 초미세먼지 평균 배출량의 차이가 유의한지 보여라(단, 유의수준 $\alpha = 0.05$). (15 pts)


```{r}
max_PM<-filter(data, data$`측정소 이름`=="관악구", data$`측정항목 명 줄임 명칭`=="PM2.5")
min_PM<-filter(data, data$`측정소 이름`=="도봉구", data$`측정항목 명 줄임 명칭`=="PM2.5")
t.test(max_PM$평균값, min_PM$평균값,alternative = "greater")
```

p-value의 값이 0.05보다 작으므로 관악구와 도봉구의 초미세먼지 배출량의 차이가 유의하다고 볼 수 있다.

#### Q9. 변수 `측정일시` 를 이용하여 다음의 변수를 새로 정의하라. `년도`, `월`, `일`, `시` (10 pts)

```{r}
data <- mutate(data, "년도"=year(data$측정일시), "월"=month(data$측정일시), "일"=day(data$측정일시), "시"=hour(data$측정일시))
data %>%
  select(측정일시, 년도, 월, 일, 시)
```

#### Q10. 꺾은선 그래프를 이용하여, 월별로 미세먼지(PM2.5, PM10) 평균값 변화의 경향성 파악하기 (25 pts)

1. subtitle이란 변수를 실제 데이터를 이용하여, "Date: yyyy/mm ~ yyyy/mm"라는 문자열로 정의하라.
(문자열 작성시, 실제 데이터의 값을 직접 기입해서는 안된다.) (5 pts)

```{r}
subtitle = paste0("DATE: ",data$년도[1],"/",stringr::str_pad(data$월[1], 2, "left", "0")," ~ ",data$년도[nrow(data)],"/",stringr::str_pad(data$월[nrow(data)], 2, "left", "0"))
```

2. y_name 이란 변수를 "평균값($\mu g/m^3$)"이란 문자열로 정의하라. (5 pts)

```{r}
y_name=expression(평균값(μg/m^3))
```

3. 월별로 미세먼지(PM2.5, PM10) 평균값 변화의 경향성을 보여주는 꺾은선 그래프를 그린 다음, 그 경향성에 대해 서술하라. (15 pts)

(이 때, 그래프의 세부항목은 다음 지시사항을 따르시오.
그래프의 제목은 "PM10, PM2.5 value for each month", 부제목은 위에서 정의한 subtitle을 이용하여 작성하라. "월", y_name을 이용하여 각각 x축과 y축의 이름으로 작성을 하고, x축에는 1~12(정수) 값을 표시하라. 마지막으로 범례도 포함하여 그래프를 작성하라.)

```{r}
monthly_mean <-data.frame()
mean_PM2.5 <- data.frame()
mean_PM10 <- data.frame()
for(i in 1:12){
  mean_PM2.5[i, 1] = i
  mean_PM10[i, 1] = i
  mean_PM2.5[i, 2] = "PM2.5"
  mean_PM10[i, 2] = "PM10"
  temp1 <-filter(data, data$월 == i, data$`측정항목 명 줄임 명칭` == "PM2.5")
  mean_PM2.5[i, 3] <- mean(temp1$평균값)
  temp2 <-filter(data, data$월 == i, data$`측정항목 명 줄임 명칭` == "PM10")
  mean_PM10[i, 3] <- mean(temp2$평균값)
  rm(temp1)
  rm(temp2)
}
monthly_mean <- rbind(mean_PM2.5, mean_PM10)
colnames(monthly_mean) <- c("월", "물질", "월별 평균값")
ggplot(data = monthly_mean) +
  geom_line(mapping=aes(x=월, y=`월별 평균값`, color=물질)) +
  scale_x_continuous(breaks=seq(0,12,by =1))+
  labs(
    title = "PM10, PM2.5 value for each month", 
    subtitle = subtitle, 
    x= "월",
    y  = y_name,
    color = "미세먼지"
  )
```

우선 볼 수 있는 것은 미세먼지의 종류에 따라 월별 평균값이 다르다는 것이다. 월별로 보았을 때, PM10이 PM2.5보다 평균적으로 많이 측정되는 것을 알 수 있다. 또한 두 그래프의 월별 등락이 비슷하다는 것을 알 수 있다. 3월에 미세먼지 배출량이 제일 많고 8~9월까지 미세먼지 배출량이 점차 감소하다가 이후 1월까지 미세먼지 배출량이 점차 증가한다. 2월에는 미세먼지 배출량이 잠시 감소하는 추세를 보인다.

#### Q11. 대기오염 물질들이 서로 관계가 있을까? (Total 50 pts)

|  CO|   NO2|   SO2|    O3| PM10| PM2.5|
|---:|-----:|-----:|-----:|----:|-----:|
| 0.2| 0.025| 0.007| 0.034|  169|    89|
| 0.3| 0.012| 0.003| 0.078|   29|    15|
| 0.5| 0.040| 0.005| 0.003|   47|    20|
| 0.3| 0.013| 0.003| 0.027|    9|     6|
| 0.3| 0.024| 0.007| 0.036|   27|    24|
| 0.4| 0.018| 0.003| 0.030|   19|    13|
| 0.5| 0.038| 0.004| 0.016|   43|    23|
| 0.4| 0.012| 0.003| 0.030|    6|     3|
| 0.6| 0.019| 0.006| 0.044|   41|    23|
| 0.4| 0.013| 0.004| 0.057|   56|    35|

1. 변수 `측정일시`, `측정소 이름`, `측정항목`, `평균값` 만을 포함한 데이터에서 `tidyr::spread()` 를 이용하여 위와 같은 데이터를 만들어라. (10 pts) (10개의 데이터를 랜덤추출한 것으로 셀안의 값은 다를 수 있다.)

```{r}
rel_material <- data %>%
  select(`측정일시`, `측정소 이름`, `측정항목 명 줄임 명칭`, `평균값`) %>%
  tidyr::spread(key=`측정항목 명 줄임 명칭`, value=`평균값`) %>%
  relocate(c(SO2), .after = NO2) %>%
  select(CO, NO2, SO2, O3, PM10, PM2.5)
```

2. 위에서 만든 데이터에서 결측치가 있는 행들을 삭제하라. (10 pts)

```{r}
rel_material <- na.omit(rel_material)
```

3. 상관관계 행렬을 구해라. (10 pts)

```{r}
cor_material<- cor(rel_material)
cor_material
```

4. `corrplot::corrplot()`을 사용하여 상관관계 plot을 구한 뒤, 대기 오염 물질들이 서로 어떤 관계가 있는지 서술하라. (10 pts)

```{r}
corrplot::corrplot(cor_material)
```
우선 PM10과 PM2.5는 높은 상관관계를 갖는다. 두 미세먼지는 같이 배출된다고 볼 수 있다. CO, NO2도 서로 높은 상관관계를 갖는다. 동시에 미세먼지와도 상대적으로 낮지만 그럼에도 높은 상관관계를 갖는데 이는 CO, NO2와 함께 미세먼지가 배출되는 경우가 많다고 볼 수 있다. SO2는 CO2, NO2, PM2.5, PM10과 높지 않지만 그럼에도 양의 상관관계를 갖는다. 이는 적게 배출되지만 그럼에도 동시에 배출된다는 것을 알 수 있다. O3의 경우에는 SO2, PM10, PM2.5와 무시할 수 있는 상관관계를 갖는다. CO나 NO2와는 음의 상관관계를 갖는데 별도로 배출되며 오히려 CO, NO2가 낮은 날에 O3는 비교적 높이 측정된다는 뜻으로 해석할 수 있다.

5. `NO2` 와 `O3`의 관계를 알아보기 위해 아래의 두 꺾은선 그래프를 그려라. (10 pts)
    + 기존의 데이터에서 변수 `월` 에 따라 `NO2` 와 `O3` 의 변화를 나타내는 꺾은선 그래프
    + 기존의 데이터에서 변수 `시` 에 따라 `NO2` 와 `O3` 의 변화를 나타내는 꺾은선 그래프


```{r}
rel_NO2_O3 <- data %>%
  select(`측정일시`, 월, 시, `측정소 이름`, `측정항목 명 줄임 명칭`, `평균값`) %>%
  tidyr::spread(key=`측정항목 명 줄임 명칭`, value=`평균값`) %>%
  select(월, 시, NO2, O3)
rel_NO2_O3 <- na.omit(rel_NO2_O3)

month_rel<-data.frame()
for(i in 1:12){
  temp <- filter(rel_NO2_O3, 월==i)
  month_rel[i, 1]=i
  month_rel[i, 2] <- mean(temp$NO2)
  month_rel[i, 3] <- mean(temp$O3)
  rm(temp)
}
colnames(month_rel) <- c("월", "NO2", "O3")
month_rel <- gather(month_rel, `NO2`, `O3` ,key=`물질`, value=`평균배출량`)
ggplot(data=month_rel) +
  geom_line(mapping=aes(x=월, y=평균배출량, color=물질))+
  scale_x_continuous(breaks=seq(0,12,by =1))
```

이 그래프는 월별 NO2, O3 배출량에 대한 정보를 제공한다.

```{r}
hour_rel<-data.frame()
for(i in 1:24){
  temp <- filter(rel_NO2_O3, 시==i-1)
  hour_rel[i, 1]=i-1
  hour_rel[i, 2] <- mean(temp$NO2)
  hour_rel[i, 3] <- mean(temp$O3)
  rm(temp)
}
colnames(hour_rel) <- c("시", "NO2", "O3")
hour_rel <- gather(hour_rel, `NO2`, `O3` ,key=`물질`, value=`평균배출량`)
ggplot(data=hour_rel) +
  geom_line(mapping=aes(x=시, y=평균배출량, color=물질))+
  scale_x_continuous(breaks=seq(0,24,by =1))
```

이 그래프는 측정한 시각 별 NO2와 O3의 배출량을 보여준다.

## Part 3. Advanced Questions (Total 100 pts)

#### Q1. Modeling (Basic) (15 pts)

본 문제에서는 대기오염 물질의 계절에 따른 변화를 모형을 통해 살펴보고자 한다. **Part 2**, **Q3**에서의 결과 데이터프레임을 이용하여 다음 물음에 답하여라.

**참고:**

- [R for data science chapter 23](https://r4ds.had.co.nz/model-basics.html)
- [R for data science chapter 24](https://r4ds.had.co.nz/model-building.html)


1. 5년간 이산화질소(NO2) 평균 농도가 가장 큰 구를 찾고, 해당 지역구에 대해 월별로 이산화질소(NO2)의 평균 농도를 계산하여 그림으로 나타내어라. (5 pts)

```{r}
data %>%
  filter(`측정항목 명 줄임 명칭`=="NO2") %>%
  select(`측정일시`, `측정소 이름`, `평균값`) %>%
  tidyr::spread(key=`측정소 이름`, value=`평균값`) %>%
  na.omit() %>%
  select(-측정일시) %>%
  apply(2, mean)
```

5년간 이산화질소의 평균 배출량이 가장 높은 구는 관악구다. 관악구의 연도, 월별 이산화질소의 평균 농도를 그래프로 표현해보자.

```{r}
gwanak_NO2 <- data %>%
  filter(`측정소 이름`=="관악구", `측정항목 명 줄임 명칭`=="NO2") %>%
  mutate("년도/월"=paste0(년도,"/",stringr::str_pad(월, 2, pad = "0"))) %>%
  group_by(`년도/월`) %>%
  summarise("평균 농도" = mean(평균값))
ggplot(data=gwanak_NO2)+
  geom_point(mapping=aes(x=`년도/월`, y=`평균 농도`)) +
  labs(y="관악구 이산화질소 농도(ppm)")+
  theme(axis.text.x=element_text(size=6, angle=90, hjust=1))
```

이는 관악구의 월별 이산화질소 평균 농도에 대한 그래프이다.

2. 월별 평균 이산화질소(NO2) 농도를 연도와 계절에 따라 분석하여라. (10 pts)

```{r}
seasons <- c("spring", "summer", "fall", "winter")
gwanak_NO2 <- mutate(gwanak_NO2, "season" = ifelse(str_detect(`년도/월`, "0[345]$")==1, seasons[1], ifelse(str_detect(`년도/월`, "0[678]$")==1, seasons[2], ifelse(str_detect(`년도/월`, "09$")==1, seasons[3], ifelse(str_detect(`년도/월`, "1[01]$")==1, seasons[3], seasons[4])))))
gwanak_NO2$season <- as.factor(gwanak_NO2$season)
``` 

```{r}
mod <- lm(`평균 농도` ~ `년도`)
```

이를 통해 

#### Q2. Modeling (Practice) (50 pts)

본 문제에서는 *앞선 문제에서 찾은 5년간 이산화질소(NO2) 평균 농도가 가장 큰 지역구의 자료*를 이용하여, 다음 날의 이산화질소(NO2)의 일별 평균 농도를 예측하는 **모형**을 학습하고, 평가하고자 한다.

이산화질소(NO2)의 농도는 이전 날의 이산화질소(NO2)의 농도와 상관관계가 높을 것이라고 예상된다. 이를 기반으로 다음의 모형을 생각할 수 있다.

$$
X_{t} = \beta_{0} + \beta_{1}X_{t-1} + \epsilon_{t}
$$

여기서 $X_{t}$, $X_{t-1}$는 각각 $t$, $t-1$ 시점의 일별 평균 이산화질소(NO2) 농도이다.

참고로 이를 자기회귀(Auto-Regressive, AR) 모형이라고 한다.

**Step 1**. 전처리 (14 pts)

1. 해당 지역구의 일별 평균 이산화질소(NO2)의 농도를 계산하여라. 이때, 자료에는 관측이 이루어지지 않은 날짜가 존재한다. 각 관측년도마다 월별 관측일 수를 계산해보고 이를 확인하여라. (7 pts)

2. 위 모형의 학습을 위해서는 $t$ 시점의 관측치, $X_t$와 전날 관측치인 $X_{t-1}$이 필요하다. 전날 관측치를 새로운 변수로 저장하여라. 이때, 전날 관측치가 존재하지 않는 경우에는 해당 자료를 제거하여라. (7 pts)


**Step 2**. 모형의 학습 (21 pts)

3. 모형의 학습 및 성능 평가를 위해 먼저 2016년부터 2019년까지 자료와 2020년의 자료를 각각 훈련용(train) 및 시험용(test) 자료집합으로 분할하여라. 그리고 훈련용 자료와 `lm()` 함수를 이용하여 위의 모형을 적합하여라. (7 pts)


4. 위에서 학습한 모형을 이용하여, 아래와 같이 잔차도를 그리시오. 잔차도에서 어떤 경향성이 나타나는지 서술하시오. (7 pts)





5. $t-1$ 시점의 이산화질소(NO2)의 일별 평균 농도($X_{t-1}$)에 계절 변수와 그 교호작용까지 추가하여 아래와 같이 모형을 수정하고자 한다.

    $$
    \begin{aligned}
    X_{t} &= \beta_{0} + \beta_{1}X_{t-1} + \sum_{s \in \{\mbox{봄}, \mbox{여름}, \mbox{가을} \}}\beta_{2, s}I(\mbox{측정계절}(t) = s) \\
    &\quad + \sum_{s \in \{\mbox{봄}, \mbox{여름}, \mbox{가을} \}}\beta_{3, s}I(\mbox{측정계절}(t) = s)*X_{t-1} + \epsilon_{t}
    \end{aligned}
    $$

    훈련용 자료를 이용하여 위 모형을 `lm()`을 이용하여 학습하고, 직전 문제와 같이 잔차도를 그려보시오. 이전 모형과 같은 경향성이 나타나는가? (7 pts)


**Step 3**. 모형 성능 평가 (15 pts)

6. 학습한 두 모형의 성능 평가를 위해, 시험용 자료를 이용하고자 한다. 시험용 자료를 이용하여 RMSE (Root Mean Squared Error) 값을 계산하고 비교하여라. 그리고 시험용 자료의 측정날짜별 NO2 농도를 두 모형의 예측값과 함께 한 장의 그래프로 나타내어 비교하여라. 어느 모형이 더 좋다고 할 수 있는가? 그 이유를 이전 문제의 결과를 참조하여 설명하시오. (15 pts)

    $$RMSE = \sqrt{\frac{1}{n-1} \sum_{t=2}^n (X_{t} -\hat{X}_{t})^{2}}$$


#### Q3. 미세먼지 원인 분석 (35 pts)

지금까지 배운 내용을 토대로 미세먼지의 원인을 파악하려고 한다. 미세먼지에 대한 원인은 크게 국내요인과 국외요인이 있다. 이를 더 정확히 파악하기 위하여 2016년부터 2020년까지 매 시간 측정된 서울특별시 각 자치구의 기상 데이터(`기온`, `풍향`, `풍속`)를 사용한다. 해당 자료는 기상청 기상자료 개방포털
    * [링크1](https://data.kma.go.kr/data/grnd/selectAsosRltmList.do?pgmNo=36), 
    * [링크2](https://data.kma.go.kr/data/grnd/selectAwsRltmList.do?pgmNo=56) 
에서 회원가입후 내려받을 수 있으나, 편의를 위해 개인별 저장소의 `data` 폴더 안에 `kma.zip`이란 이름의 압축파일로 넣어두었다. 

Zip 파일 내의 각 csv 파일에 대한 설명은 다음과 같다.

- `weather2016.csv`, `weather2017.csv`, `weather2018.csv`, `weather2019.csv`, `weather2020.csv` : 서울특별시(종로구 제외)의 각 자치구의 기상관측 자료이며, 열 순서대로 `측정소 코드`, `측정소 이름`, `측정일시`, `기온`, `풍향`, `풍속`을 나타냄. 이 때, `자치구` 중 동작구는 `기상청`으로 되어 있으므로, 아래의 자료 정리 과정에서 `동작`으로 수정하도록 한다. 

- `weather2016(Jongno).csv`, `weather2017(Jongno).csv`, `weather2018(Jongno).csv`, `weather2019(Jongno).csv`, `weather2020(Jongno).csv` : 서울특별시 종로구의 기상관측 자료이며, 열 순서대로 `측정소 코드`, `측정소 이름`, `측정일시`, `기온`, `풍속`, `풍향`을 나타냄. 이 때, `자치구`가 종로구가 아닌 `서울`로 되어 있으므로, 아래의 자료 정리 과정에서 `종로`로 수정하도록 한다. 

- `기온`은 섭씨로 표시되며, `풍속`은 초속 미터, `풍향`은 일반각(360도)으로 표시되는데, 정북향을 기준으로 시계방향으로 회전한 각도를 나타내며 `풍속`이 유의미하게 작을 경우 0으로 표시된다. (예를 들어 동풍인 경우는 90, 남풍인 경우는 180, 서풍인 경우는 270, 북풍인 경우는 360, 풍속이 거의 없는 경우는 0)

- 필요에 따라 라이브러리 `MASS`가 사용될 수 있다. 이 경우, `select()`라는 이름의 함수가 패키지 `MASS`와 `dplyr` 양쪽에 있으므로 충돌이 발생할 수 있다. 따라서, 데이터프레임에서 원하는 열만 추출하기 위해서는 `select()` 대신 `dplyr::select()`를 사용해야 한다.

- **Part 1과 마찬가지로 zip 파일의 압축을 명시적으로 해제해서는 안된다.**

1. 데이터 정리 (10 pts)

**Part 2**, **Q3**의 결과 데이터프레임과 주어진 자료를 활용하여, 다음과 같은 **tibble**을 만들어라.

|측정일시   |측정소 이름 |    CO|   NO2|    O3| PM10| PM2.5|   SO2| 기온| 풍속|  풍향|
|:----------|:-----------|-----:|-----:|-----:|----:|-----:|-----:|----:|----:|-----:|
|2016-01-01 |강남구      | 1.285| 0.068| 0.002|  100|    67| 0.006|  0.7|  0.9|  67.2|
|2016-01-01 |강동구      | 1.170| 0.050| 0.002|   82|    44| 0.004| -1.7|  1.3| 101.9|
|2016-01-01 |강북구      | 1.240| 0.051| 0.002|   79|    48| 0.005| -0.3|  0.8| 346.3|
|2016-01-01 |강서구      | 1.560| 0.078| 0.001|  100|    76| 0.007|  1.0|  1.1|  97.1|
|2016-01-01 |관악구      | 1.770| 0.069| 0.003|  103|    73| 0.006| -3.3|  2.5| 201.2|
|2016-01-01 |광진구      | 1.380| 0.054| 0.003|   98|    75| 0.006| -0.6|  1.0| 126.6|
|2016-01-01 |구로구      | 1.390| 0.052| 0.002|   87|    84| 0.008| -1.4|  0.0|   0.0|
|2016-01-01 |금천구      | 1.200| 0.058| 0.005|   96|    73| 0.006| -1.3|  0.0|   0.0|
|2016-01-01 |노원구      | 1.310| 0.055| 0.001|   76|    52| 0.007| -6.0|  0.6|  43.8|
|2016-01-01 |도봉구      | 1.090| 0.049| 0.005|   71|    46| 0.005| -2.5|  0.2|   0.0|


*Hint*. **Part 2**, **Q3**의 결과 데이터프레임에서 `측정일시`, `측정소 이름`, `측정항목`, `평균값`에 해당하는 열을 추출한 다음, `측정항목`의 범주와 이에 대응하는 `평균값` 열의 값들을 ,`측정항목`의 각 범주를 이름으로 하는 여러 개의 열로 변환한다. 이후, 적절히 변형된 자치구별 기상 관측 자료를 `측정일시`와 `측정소 이름`에 따라 가로로 병합한 후 이를 출력한다. (단, 두 자료 모두 `측정일시`와 `측정소 이름`이 있는 경우에 한하여 병합한다.)


2. 고농도 미세먼지 상황의 풍향을 통한 미세먼지 원인 분석 (15 pts)

여기서는 고농도 미세먼지 상황일 때의 풍향 비율을 시각화함으로써 미세먼지의 유입이 풍향과 관계가 있는지 확인하고, 이를 국외 요인과 관계지어 해석하는 것을 목표로 한다. 

이를 위하여, Q3-1의 데이터를 이용해 주어진 조건에 맞게 아래와 같은 그림을 재현하고, 해당 그림 결과를 분석 및 문제의 목표에 맞게 해석하여라. 이 때, 풍향은 8방위로 구분하며, 기준은 다음과 같다. (즉, 45도의 단위로 바뀐다는 것을 알 수 있다.)


|     `풍향` 범위     |8방위|
|-----------------------|-----|
|     0 초과  22.5 이하 또는 337.5 초과 360.0 이하 |  N  |
|  22.5 초과  67.5 이하 |  NE |
|  67.5 초과 112.5 이하 |  E  |
| 112.5 초과 157.5 이하 |  SE |
| 157.5 초과 202.5 이하 |  S  |
| 202.5 초과 247.5 이하 |  SW |
| 247.5 초과 292.5 이하 |  W  |
| 292.5 초과 337.5 이하 |  NW |


**조건 1**: 분석 대상은 **고농도 미세먼지 상황**이다. 고농도 미세먼지 상황이란, Q3-1의 데이터에서 `PM10`의 값은 150을 초과, `PM2.5`의 값은 75를 초과하는 경우를 의미한다.

**조건 2**: Q3-1의 자료에서 `PM10` 또는 `PM2.5`의 값이 결측치이거나, `풍향`의 값이 결측치 또는 0 이하이거나 360 초과인 행은 제거한다.

**조건 3**: 조건문이나 반복문을 사용하지 않는다.

*Hint*. `geom_polygon`을 이용하라. 이 때 x축의 이름은 넣지 않고 y축의 이름은 `Proportion`으로 하라. 


3. 이산화질소(`NO2`)와 풍향을 통한 미세먼지 원인 분석 (10 pts)

여기서는 이산화질소와 미세먼지 농도, 풍향의 관계를 분석하고, 아래와 같은 이산화질소의 특징과 풍향 정보를 이용하여 미세먼지의 요인과 관계지어 해석하는 것을 목표로 한다. 
```
질소산화물은 물질의 특성상 원거리 이동을 못한다. 따라서, 평소 측정지역에서 발생한 초미세먼지수치는 질소산화물수치와 정비례한다. 따라서, 초미세먼지수치를 종속변수로 두고 질소산화물수치를 독립변수를 두어 단순선형회귀분석을 적합하였을 때, 그로부터 얻어지는 표준화된 잔차가 절대값이 큰 경우가 유의미하게 존재하면, 미세먼지 농도가 국내요인만으로 설명될 수 없음을 알 수 있다.
```

이를 위하여, Q3-1의 자료를 이용해 아래의 단계를 따라 분석을 진행하고 문제의 목표에 맞게 해석하여라.

**Step 1**: Q3-1의 자료에서 `NO2`, `PM10`, `PM2.5`의 값이 결측치이거나, `풍향`의 값이 결측치 또는 0 이하이거나 360 초과인 행들을 모두 제거하고, 단위를 통일하기 위해 `NO2`의 값을 1000배한다.

**Step 2** : Q3-2에 주어진 기준에 따라서 `풍향`을 8방위로 변환한다.

**Step 3** : `PM10`을 종속변수로, `NO2`를 독립변수로 두어 단순선형회귀 모형을 적합한다. 그로부터 얻어지는 잔차를 표준화하여 `PM10`에 덮어 씌우고, `PM10`의 값이 2보다 큰 행들만 추출한다. 그리고 `풍향` 열에 대하여 8방위 풍향별 비율을 계산한다.

**Step 4** : `PM2.5`을 종속변수로, `NO2`를 독립변수로 두어 단순선형회귀 모형을 적합한다. 그로부터 얻어지는 잔차를 표준화하여 `PM2.5`에 덮어 씌우고, `PM2.5`의 값이 2보다 큰 행들만 추출한다. 그리고 `풍향` 열에 대하여 8방위 풍향별 비율을 계산한다.

